【裁判字號】    98,勞訴,41
【裁判日期】    991130
【裁判案由】    損害賠償
【裁判全文】
臺灣高雄地方法院民事判決              98年度勞訴字第41號
原      告  陳吳淑芳
            陳慧旼
            陳順琮
共      同  林維毅律師
訴訟代理人
被      告  偉業工程有限公司
法定代理人  邱文忠
被      告  力拓營造股份有限公司
法定代理人  洪全福
被      告  涂世明
共      同  鄭曉東律師
訴訟代理人
            魏緒孟律師
上列當事人間損害賠償事件，經本院於民國99年11月17日言詞辯
論終結，判決如下：
    主      文
被告應連帶給付原告新臺幣伍拾壹萬肆仟陸佰壹拾陸元，及被告
偉業工程有限公司、力拓營造股份有限公司均自民國九十七年十
二月十六日起、被告涂世明自民國九十七年十二月十九日起均至
清償日止，按週年利率百分之五計算之利息。
原告其餘之訴駁回。
訴訟費用由被告負擔五之一，其餘由原告負擔。
    事實及理由
壹、程序部分：
    原告陳宏謀於民國97年11月29日死亡，其法定繼承人有陳吳
    淑芳、陳慧旼及陳順琮，且均未拋棄繼承，其等依法於97年
    12月31日具狀聲明承受訴訟，並提出死亡證明書、戶籍謄本
    、繼承系統表在卷可稽（見本院卷第34至40頁），經核並無
    不合，應予准許。
貳、實體部分：
一、原告主張：被告力拓營造股份有限公司（下稱力拓公司）向
    經濟部承攬南港展覽館工程（下稱系爭工程）後，被告偉業
    工程有限公司（下稱偉業公司）又向被告力拓公司再承攬系
    爭工程，復交由被告涂世明承攬系爭工程之部分工程，而陳
    宏謀自95年11月21日起受僱於被告涂世明前往施作系爭工程
    。嗣於95年12月14日，陳宏謀為施作系爭工程而操作高空吊
    車以將鋼構螺絲上栓時，因被告偉業公司疏於保養維護吊車
    致發生故障，而將陳宏謀擠壓，造成其受有左側第3 、4 肋
    骨骨折合併血胸、左甲肩骨骨折、左胸左上背左上肢瘀血、
    臉部挫傷等職業傷害，又陳宏謀經職災治療後，仍遺存左肩
    關節活動角度小於1/ 2，無法舉重之症狀，屬於勞工保險殘
    廢給付標準第11等級之殘廢，並因而支出醫療費用新臺幣（
    下同）13,710元，且其因傷在醫療中不能工作2 年，如以每
    月工作26日、每日工資3,000 元計算，雇主涂世明應補償2
    年工資計1,872,000 元；再上開傷害屬於勞工保險殘廢給付
    標準第11等級之殘廢，給付標準為160 日，並依勞工保險條
    例第54條規定，職業災害所致殘廢給付應加給50% ，則被告
    涂世明應補償陳宏謀之殘廢給付為720,000 元；另系爭工程
    係由被告力拓公司為主承攬人，再由被告偉業公司、涂世明
    再承攬，則依勞動基準法第62條第1 項規定，被告力拓公司
    、偉業公司、涂世明應負連帶補償責任，爰依勞動基準法第
    62條、第59條第1 項第1 、2 、3 款規定，請求被告連帶補
    償上開醫療費、2 年工資損失及殘廢給付計2,605,710 元，
    並聲明：被告應連帶給付原告2,605,710 元，及自起訴狀繕
    本送達翌日起至清償日止，按週年利率5%計算之利息。
二、被告則以：陳宏謀係受僱於被告涂世明，事故發生當天係陳
    宏謀駕駛吊車因自己疏失致受傷，並非被告偉業公司未盡吊
    車保養責任所致；又陳宏謀於事故發生後，係先進入臺北市
    立聯合醫院仁愛院區診治，嗣於95年12月25日出院，經醫囑
    休養1 個月並以門診追蹤治療，而出院當日其猶能自行開車
    返回高雄住家，足見身體狀況良好，並無「在醫療中不能工
    作」情形；又其返家後，雖有持續就診紀錄，但僅為關節脫
    臼及骨折等一般傷害之回診，尚未達到「不能工作」程度，
    故原告請求2 年原領工資補償並無理由；另陳宏謀所提出診
    斷證明書雖記載其左肩活動範圍受限、活動角度80度、生理
    活動範圍小於1/ 2、無法提重物等情，惟無法判斷該傷害是
    否屬於殘廢給付標準表規定之項目，是否曾經診斷為永久殘
    廢，難認已符合勞工保險條例第54條所定之補償要件，縱認
    原告此部分請求有理由，然陳宏謀係屬臨時工性質，並非每
    日出工，其平均工資之計算自不能以日領3,000 元、每月工
    作26日計算，而應以投保薪資16,500元或18,300元為計算基
    礎始為合理等語資為抗辯。並聲明：求為駁回原告之訴。
三、兩造不爭執事項：
  (一)被告力拓公司承攬系爭工程後，被告偉業公司又向被告力拓
    公司再承攬系爭工程。陳宏謀係受僱於被告涂世明而按日計
    酬方式之臨時工，由被告涂世明承攬被告偉業公司之部分系
    爭工程，並請陳宏謀前往施作。又陳宏謀於95年12月14日施
    作系爭工程時，因其駕駛之吊車發生故障，將其擠壓致受有
    左側第3 、4 肋骨骨折合併血胸、左甲肩骨骨折、左胸左上
    背左上肢瘀血、臉部挫傷等職災傷害。
  (二)被告涂世明、偉業公司與被告力拓公司為再承攬關係。若原
    告主張有理由，對於被告偉業公司、力拓公司、涂世明應就
    陳宏謀所受職業傷害負連帶給付勞資補償責任不爭執。
  (三)原告因前述傷害，支出醫療費用13,710元。
  (四)陳宏謀之工作性質係從事高空吊車操作人員，負責鋼構之螺
    絲上栓作業。
  (五)陳宏謀於受本件之職災傷害後，並未繼續工作亦未於他處任
    職。阮綜合醫院評估陳宏謀至97年11月1 日可恢復工作。
  (六)陳宏謀於96年11月27日因肝癌而至阮綜合醫院門診於同月29
    日入院治療，於97年11月29日因上開疾病死亡。
  (七)陳宏謀曾於97年7 月間因肝癌向勞工保險局請領殘廢給付標
    準表第47項「胸腹部臟器機能遺存顯著障害，終身只能從事
    輕便工作者。」第7 等級440 日普通疾病殘廢給付計268,40
    0 元。又於97年10月間因左側肩峰鎖骨脫臼併左肩活動障礙
    請領同標準表第L94 項「一上肢三大關節中，有一大關節遺
    存運動障害者。」第13等級60日普通疾病殘廢給付計36,600
    元。
  (八)原告就陳宏謀已領取之勞保殘廢給付及職業傷害傷病給付72
    ,590元同意抵充本件之補償金額。
四、本件爭執事項：
  (一)陳宏謀是否因本件職業災害，在醫療中不能工作2 年？若是
    ，工資補償如何計算？
  (二)陳宏謀是否因本件職業災害，符合勞工保險殘廢給付標準第
    11等級之殘廢？若是，殘廢給付如何計算？
  (三)原告依勞動基準法第62條第1 項、第59條第1 、2 、3 款規
    定，請求被告負連帶補償責任，有無理由？
五、本院之判斷：
  (一)按職業災害，係謂勞工就業場所之建築物、設備、原料、材
    料、化學物品、氣體、蒸氣、粉塵等或作業活動及其他職業
    上原因引起之勞工疾病、傷害、殘廢或死亡而言（勞工安全
    衛生法第2 條第4 項規定參照）；勞工因遭遇職業災害而致
    死亡、殘廢、傷害或疾病時，雇主應依左列規定予以補償，
    但如同一事故，依勞工保險條例或其他法令規定，已由雇主
    支付費用補償者，雇主得予以抵充之：(一)勞工受傷或罹患職
    業病時，雇主應補償其必需之醫療費用；(二)勞工在醫療中不
    能工作時，雇主應按其原領工資數額予以補償。但醫療期間
    屆滿二年仍未能痊癒，經指定之醫院診斷，審定為喪失原有
    工作能力，且不合第三款之殘廢給付標準者，雇主得一次給
    付四十個月之平均工資後，免除此項工資補償責任。(三)勞工
    經治療終止後，經指定之醫院診斷，審定其身體遺存殘廢者
    ，雇主應按其平均工資及其殘廢程度，一次給予殘廢補償，
    殘廢補償標準，依勞工保險條例有關之規定；事業單位以其
    事業招人承攬，如有再承攬時，承攬人或中間承攬人，就各
    該承攬部分所使用之勞工，均應與最後承攬人，連帶負本章
    所定雇主應負職業災害補償之責任，勞工安全衛生法第2 條
    第4 項、勞基法第59條第1 款、第2 項、第3 款、第62條第
    1 項分別定有明文。
  (二)原告主張被告涂世明與被告偉業公司均為被告力拓公司承攬
    系爭工程之再承攬人，而陳宏謀受僱於被告涂世明，工作性
    質係從事高空吊車操作人員，負責鋼構之螺絲上栓作業，其
    依被告涂世明指示於95年12月14日前往施作系爭工程時，因
    駕駛之吊車發生故障致受有左側第3 、4 肋骨骨折合併血胸
    、左甲肩骨骨折、左胸左上背左上肢瘀血、臉部挫傷等傷害
    ，又上開傷害與陳宏謀於施工現場從事駕駛高空作業車為鋼
    樑螺絲上栓工作具有因果關係，係屬職業災害，復為兩造所
    不爭執，則原告主張其得依前開勞動基準法所規定，就陳宏
    謀所受職業災害，請求被告連帶負職業災害補償責任，自屬
    有據。茲就原告主張被告應負各項職業災害補償數額是否實
    在，審酌如次：
  1.醫療費用：
    原告主張陳宏謀因本件職業災害，支出醫療費用13,710元，
    業據提出臺北市立聯合醫院、劉光雄醫院、阮綜合醫院收據
    27紙為證，並為被告所不爭執，而上開費用經核乃屬上開職
    業災害醫療上必要之支出，依法自應予以准許。
  2.不能工作期間工資補償：
  (1)原告主張陳宏謀因受有本件職業傷害，因而在醫療中不能工
    作而受有2 年工資損失等語，已提出診斷證明書5 紙為證，
    又陳宏謀既受有上開職業災害為兩造所不爭執，而按勞基法
    第59條第2 款所稱「勞工在醫療中不能工作」，係指勞工於
    職業災害醫療期間不能從事勞動契約所約定之工作而言（最
    高法院95年度台上字第323 號判決參照），又陳宏謀之工作
    性質係從事高空吊車操作人員，負責鋼構之螺絲上栓作業已
    如前述，故陳宏謀顯係利用手部施力及肩、臂自主活動始足
    以從事原勞動契約約定之鋼構螺絲上栓工作；而由原告提出
    之診斷證明書足認陳宏謀自95年12月14日起至96年10月23日
    間陸續至臺北市立聯合醫院、劉光雄醫院治療左側第3 、4
    肋骨骨折合併血胸、左甲肩骨骨折、左肩鎖骨尖峰關節脫臼
    等傷害，又於97年7 月3 日、31日至阮綜合醫院門診左肩鎖
    骨尖峰關節脫臼之傷害，且由阮綜合醫院診斷證明書記載陳
    宏謀「左肩活動範圍受限、活動角度80度、生理活動範圍小
    於1/ 2、無法提重物等情不宜從事負重之工作」等情，足見
    其所受傷害確使其左肩活動範圍受限，難認得以從事原勞動
    契約約定之工作，此已與勞動基準法第59條第2 款所規定勞
    工在醫療中不能工作之要件相符，是被告徒以陳宏謀於95年
    12 月25 日自臺北市立聯合醫院出院後即能自行開車返家，
    而其後就診僅為一般傷害之回診，未達「在醫療中不能工作
    」情形云云，顯與上開診斷證明書所載之情未符，尚難採信
    。惟陳宏謀因另罹有肝癌而自96年11月29日進入阮綜合醫院
    治療，又其除於97年7 月3 日、31日就上開職災傷害門診外
    ，其後即未再續行治療，有卷附阮綜合醫院病歷資料足稽，
    故尚無法判斷陳宏謀於95年12月15日至97年12月13日之2 年
    間，均因上開傷害醫療中而不能工作，然本院斟酌阮綜合醫
    院既評估陳宏謀所受傷害應於97年11月1 日可恢復工作，有
    卷附勞工保險傷病診斷書可稽，並為兩造所不爭執，則應可
    認上開職災傷害之治療終止日為97年10月31日日，是陳宏謀
    在醫療中不能工作期間應為95年12月15日起至97年10月31日
    止，逾此期間之部分，原告既未能舉證證明即不可採。
  (2)又依前開勞動基準法第59條第2 款規定，雇主係按勞工原領
    工資數額補償勞工在醫療期間不能工作之工資，而非依平均
    工資數額補償，惟陳宏謀雖於系爭工程工作之每日工資為3,
    000 元，有原告提出之薪資袋及薪資明細可稽（見本院卷第
    78頁），被告對該證據之形式真正亦不爭執（見本院卷第10
    4 頁、第128 頁），然陳宏謀確係臨時工人，此為兩造所不
    爭執，本院斟酌陳宏謀之工作因有臨時工性質而須視雇主工
    作需要為時有時無，其核與勞動基準法上開規定係就勞工原
    有固定工作而得以其原領工資計算工資補償之情形不同，且
    其工作復限於工程時限需要而僅為短期性質，故認陳宏謀之
    原領工資如按其依日計酬之每日3,000 元為計算，乃屬不符
    現實與常情而顯失公平且違於規範旨意，以職災保護之法理
    乃在維持工傷勞工之一般生計，此之維持標準自應以其平常
    可得收入為其基準，否則即為不當增加雇主之負擔而致他方
    受有利益，審酌原告提出陳宏謀自95年1 月至95年11月間至
    其他任職單位所獲臨時工工資為218,800 元（見本院卷第12
    3 頁之95年度綜合所得稅各類所得資料清單），此自為其平
    日可得工作之可得收入，加計陳宏謀自95年11月21日至事發
    當日95年12月14日受僱於涂世明之臨時工工資72,000元（共
    24日，以每日3,000 元計），其於事發前平均每日約可得工
    資836 元〔290800÷348 日（即自95年1 月1 日起至95年12
    月14日止）＝836 ，元以下四捨五入），以此計算其工資補
    償自較為合理；又以此標準計算，被告涂世明應補償陳宏謀
    自95年12月15日起至97年10月31日止之工資應為573,496 元
    ，原告於此範圍內請求被告負連帶補償薪資責任應屬有據。
  3.殘廢補償：
    原告主張陳宏謀因本件職災業受有第11級殘廢，並提出阮綜
    合醫院診斷證明書為證，惟為被告所否認，而據阮綜合醫院
    固於診斷證明書記載陳宏謀「左肩活動範圍受限、活動角度
    80度、生理活動範圍小於1/ 2、無法提重物等情不宜從事負
    重之工作」等語，惟該院亦表示此認定係由病患即陳宏謀主
    動性活動及由目視而得，角度及測量而無法提舉重物則由訊
    問病情而得，其傷勢是否能完全復原並無法判斷，有該院函
    附卷可稽（見本院卷(二)第57頁），顯示該院並未判斷該傷勢
    已構成殘廢，僅無法判斷能否完全復原；又由劉光雄醫院函
    復陳宏謀出院後又回診3 次，係屬左肩鎖骨尖峰關節脫臼之
    一般傷害，若當時能繼續治療及復健應有復原之可能性，不
    會有喪失機能之情形，當天之傷勢不屬於殘廢等語（見本院
    卷第65頁），並由阮綜合醫院自行評估陳宏謀所受傷害應於
    97年11月1 日可恢復工作已如前述，是在未有證據顯示陳宏
    謀受有上開傷害並於治療終止後，曾經勞工保險局指定之醫
    院診斷，審定其身體遺存殘廢，並核定為何等級之職業傷病
    殘廢，則原告徒以上開阮綜合醫院之診斷證明書主張上開職
    災已造成陳宏謀受有11等級之殘廢，並請求被告連帶給付陳
    宏謀殘廢補償720,000 元云云，難謂有理由。
六、綜上所述，被告力拓公司、偉業公司依法應與被告涂世明就
    陳宏謀因系爭工程所受職業災害連帶負補償責任，而原告可
    得請求之補償金額為醫療費用13,710元、治療期間不能工作
    之工資補償573,496 元，合計587,206 元，復扣除原告自認
    陳宏謀已領取之傷病給付72,590元後，原告可受補償為514,
    616 元，則原告依勞動基準法第59條第1 、2 款及第62條請
    求被告連帶給付原告514,616 元，及自起訴狀繕本送達被告
    翌日起（被告偉業公司、力拓公司自97年12月16日起，被告
    涂世明自97年12月19日起），並均至清償日止，按週年利率
    5%計算之利息為有理由，應予准許，逾此部分之請求則為無
    理由，應予駁回。
七、本件事證已臻明確，兩造其餘主張、陳述及所提證據，核與
    判決結果不生影響，爰不逐一論述，併予敘明。
八、據上論結，本件原告之訴為一部有理由，一部無理由，依民
    事訴訟法第79條、第85條第2 項，判決如主文。
中    華    民    國    99    年    11    月    30    日
                  勞工法庭    法  官  楊淑珍
正本係照原本作成。
如不服本判決，應於送達後20日內，向本院提出上訴狀並表明上
訴理由，如於本判決宣示後送達前提起上訴者，應於判決送達後
10日內補提上訴理由書（須附繕本）。如委任律師提起上訴者，
應一併繳納上訴審裁判費。
中    華    民    國    99    年    11    月    30    日
                              書記官  吳良美

司法院資訊處製作；財團法人民間司法改革基金會備份。
